【裁判字號】    89,易,5444
【裁判日期】    900406
【裁判案由】    詐欺等
【裁判全文】
臺灣高雄地方法院刑事判決                        八十九年度易字第五四四四號
    公  訴  人  臺灣高雄地方法院檢察署檢察官
    被      告  戊○○
                己○○
    右二人共同
    選任辯護人  許芳瑞
右列被告因詐欺等案件，經檢察官提起公訴（八十九年度偵字第一九二五九號），本
院判決如左：
    主  文
戊○○明知為不實之事項，而使公務員登載於職務上所掌之公文書，足以生損害於公
眾及他人，處拘役拾日，如易科罰金，以佰元折算壹日。
己○○無罪。
    事  實
一、戊○○係設於台南縣仁德鄉○○村○路乾二○之九號集本企業股份有限公司（下
    稱集本公司）之董事長，為從事業務之人，該公司資本額原為新台幣（下同）一
百萬元，股份總數為十萬股，由戊○○持股四萬股，其餘股份由丙○○（原名甘
    慶壽）、鄭南謙（原名辛○○）、林獻誠、丁○○、劉秀娥、壬○○等人各持有
    十萬股。民國八十三年、八十四年間，公司董事丙○○（原名甘慶壽）、鄭南謙
    （原名辛○○）、監察人林獻誠、股東劉秀娥、丁○○均先後退股，並取回股金
    ，該部分股東權利之行使，均由戊○○掌控。戊○○明知於八十五年八月十五日
    上午九時許，及翌（十六）日上午九時許，均未召開臨時股東會議，竟基於概括
    之犯意，於其業務上所附隨之業務，連續利用不知情之會計從業人員乙○○分別
    製作集本公司股東臨時會議事錄（一）記載：戊○○、甘慶壽、辛○○、丁○○
    、劉秀娥、壬○○等七人全體出席，主席戊○○、記錄壬○○，並決議股東甘慶
    壽原出資額十萬元轉讓莊奶珍、股東辛○○原出資額十萬元轉讓莊瑞珍、股東林
    獻誠原出資額十萬元轉讓吳清忠、股東劉秀娥原出資額十萬元轉讓鄭榮輝、股東
    丁○○原出資額十萬元轉讓莊許阿銀；及股東臨時會議事錄（二）記載：戊○○
    、莊奶珍、莊瑞珍、吳清忠、鄭榮輝、莊許阿銀、壬○○等七人全體出席，主席
    戊○○、記錄壬○○，及票選結果，戊○○、莊奶珍、莊瑞珍當選董事；吳清忠
    當選監察人等不實會議紀錄，再由戊○○將上開明知為不實之事項，於八十五年
    八月十九日委由不知情之乙○○，持前開業務上不實之議事錄向前台灣省政府建
    設廳申請辦理集本公司相關事項變更登記以行使，使該主管機關公務員將此一不
    實之事項登載於其職務上所掌之公司變更登記事項卡之公文書內，足以生損害於
    前台灣省政府建設廳對公司管理登記之正確性及集本公司與第三人之交易安全。
二、案經王璞告發及甲○訴由臺灣高雄地方法院檢察署檢察官偵查起訴。
    理  由
壹、被告戊○○有罪部分：
一、訊據被告戊○○固坦承有於前揭時地委由不知情之會計從業人員乙○○製作股東
    臨時會議事錄並委由其向前台灣省政府建設廳申請辦理公司變更登記等事宜，惟
    矢口否認有何犯行，辯稱：我和己○○（原名莊奶珍）均有出席八十五年八月十
    五日及八月十六日之股東臨時會議，其他股東丙○○、辛○○、林獻誠、丁○○
    他們都已退股，所以委託我全權辦理變更登記事宜，我就決定交給會計師辦理變
    更登記云云。經查：
  （一）被告戊○○於審理中已供承：八十五年八月十五日及同年八月十六日之股東
        臨時會議事錄是會計師做的，但資料是我們送的，出席人員十五日的紀錄是
        照以前抄的，十六日的紀錄是我告訴會計師的等語（見本院九十年一月十二
        日訊問筆錄），並承認將變更股東的身分證影本、印章、股東臨時會議事錄
        內容、修訂章程等資料交給不知情之乙○○製作股東臨時會議事錄，且委由
        其持向前台灣省政府建設廳申請辦理公司變更登記事項等情（見本院九十年
        三月五日訊問筆錄），核與證人乙○○於本院供證之情節大致相，足徵被告
        戊○○於八十五年八月十五日上午九時許，及翌（十六）日上午九時許，並
        未召開集本公司臨時股東會議，已甚明確。
  （二）被告戊○○雖辯稱：八十五年八月十五日及同年八月十六日之臨時股東會均
        有召開，出席的有我和己○○，其他丙○○、辛○○、林獻誠、丁○○他們
        都已退股，所以委託我全權辦理變更事宜云云。然證人丙○○（原名甘慶壽
        ）固於審理中證稱：我於八十三年六月間退股，同時取回股金，我有口頭向
        戊○○講股權由他全權處理等語；另證人鄭南謙（原名辛○○）亦結稱：我
        在八十四年三月二十五日有簽切結書同意股權讓渡給戊○○，到同年四月十
        一日他給的退股支票（即退股金）兌現，我才算正式退股，我和林獻誠、丁○○都是一樣的情形等語，但均陳稱未參加八十五年八月十五日及翌（十六
        ）日之臨時股東會等語明確（見本院九十年三月二十二日訊問筆錄），並有
        辛○○、林獻誠、丁○○簽認之切結書一紙附於偵查卷可稽，被告戊○○亦
        不否認因渠等退股時就授權伊全權處理股權事宜，所以開會時就沒有再通知
        等情（見本院九十年三月二十二日訊問筆錄），而證人壬○○於偵查中亦證
        稱：大部分股東會我都沒參加，己○○那次我沒參加等語（見偵查卷第二三
        四頁反面），足認八十五年八月十五日之臨時股東會，除被告戊○○外，均
        無人出席，自難認其有合法召開該次之股東臨時會。另證人莊瑞珍、莊許阿
        銀於偵審中均坦稱從未參加臨時股東會等語（見偵查卷第二○一頁反面及本
        院九十年三月二十二日審判筆錄），被告戊○○先則供稱：八十五年八月十
        五日及同年八月十六日之臨時股東會均有召開，出席的有我和己○○云云，
        後又改稱：八月十五日那天只有我和壬○○，八月十六日那天有我和壬○○
        及己○○三人等語（見本院九十年二月十三日訊問筆錄），前後供述不一，
        已難採信，且與該次股東臨時會議事錄所載尚有吳清忠、鄭榮輝、莊瑞珍、
        莊許阿銀出席等情不符，亦與證人壬○○前開於偵查中證稱：大部分股東會
        我都沒參加，己○○那次我沒參加等語不合，自難採信八十五年八月十六日
        之臨時股東會確有召開。雖證人壬○○於審理中改稱有參加八十五年八月十
        五日及翌（十六）日之臨時股東會並擔任紀錄工作，且陳稱參加會議的人與
        會議紀錄所載出席人員相同云云（見本院九十年二月十三日訊問筆錄），然
        與其於偵查中之證述已有不符，且與其他會議紀錄所載出席人員即證人丙○○、鄭南謙及被告戊○○之供證均不相合，難認與事實相符，其事後翻異，
        無非迴護被告之詞，不足採信。又公司法第一百七十二條第二項規定「臨時
        股東會之召集，應於十日前通知各股東」，被告戊○○既坦承開會時未通知
        丙○○、鄭南謙、林獻誠、丁○○等人，顯未合法召集臨時股東會。而股東
        得於每次股東會，出具公司印發之委託書載明授權範圍，委託代理人，出席
        股東會，公司法第一百七十七條第一項定有明文，是丙○○、鄭南謙、林獻
誠、丁○○等人縱有授權被告戊○○處理渠等股權轉讓事宜，被告戊○○於
        召開臨時股東會時，亦應依公司法之規定，由未能出席之股東出具委託書，
        委託代理人出席股東會。詎被告戊○○自認已獲得授權處理股權轉讓事宜，
        未經召開臨時股東會，竟自行將「戊○○、甘慶壽、辛○○、丁○○、劉秀
        娥、壬○○等七人全體出席，主席戊○○、記錄壬○○，並決議股東甘慶壽
        原出資額十萬元轉讓莊奶珍、股東辛○○原出資額十萬元轉讓莊瑞珍、股東
        林獻誠原出資額十萬元轉讓吳清忠、股東劉秀娥原出資額十萬元轉讓鄭榮輝
        、股東丁○○原出資額十萬元轉讓莊許阿銀。」及「戊○○、莊奶珍、莊瑞
        珍、吳清忠、鄭榮輝、莊許阿銀、壬○○等七人全體出席，主席戊○○、記
        錄壬○○，及票選結果，戊○○、莊奶珍、莊瑞珍當選董事；吳清忠當選監
        察人。」之內容，告知不知情之會計從業人員乙○○據以製作不實之八十五
        年八月十五日股東臨時會議事錄（一）及八十五年八月十六日股東臨時會議
        事錄（二），其登載之事項自有不實。
  （三）綜上所述，被告戊○○未經召開上述臨時股東會，且股東丙○○、鄭南謙、
        林獻誠、丁○○、劉秀娥、壬○○、莊許阿銀、莊瑞珍、吳清忠、鄭榮輝等
        人並未出席會議，或僅口頭授權，並未出具委託書委託代理人出席臨時股東
        會，並不合公司法等相關規定，然上述股東臨時會議事錄卻載為戊○○等股
        東全體出席，主席戊○○、紀錄壬○○，並決議股東原出資額轉讓及經票選
        改選董事、監察人之記錄，其登載事項顯有不實，復有股東臨時會議事錄（
        一）（二）及前台灣省政府建設廳有關該公司變更登記相關卷宗影本在卷可
        證，被告亦自承無召開會議之通知資料及相關之委託書，是被告戊○○所辯
        ，無非係卸責之詞，委無足採。本件事證明確，被告戊○○犯行堪以認定。
二、按公司之經營有其一定之規範，尤其是股份有限公司為健全公司之經營及保障投
    資人之權益，關於其股東會、董事會之召開及章程之變更分別規定於公司法第一
    百七十條起至第二百十五條及第二百七十七條等均有其應遵守之規範，又一股東
    持有過半數以上之股份，即已超過召開股東會所須股數時，由其一人出席股東會
    作成之決議，應屬有效，惟其召集之程序及決議之方法仍應依照有關規定為之，
    亦經經濟部六十五年一月七日經商字第○○四四七號函釋示在案，再股東會之議
    決事項，應作成議事錄，由主席簽名、蓋章，並於會後十五日內，將議事錄分發
    各股東。議事錄應記載會議之年、月、日、場所、主席姓名及決議方法，並應記
    載議事經過之要領及其結果。議事錄應與出席股東之簽名簿及代理出席之委託書
    一併保存。代表公司之董事，違反前項規定，不保存議事錄、股東出席簽名簿及
    代表出席委託書者，處新臺幣三千元以上一萬五千元以下罰鍰；公司負責人有虛
    偽記載時，依刑法或特別刑法有關規定處罰。被告戊○○係集本公司之董事長，
    既然經營上開股份有限公司，且有相當之時間，為有經驗之人，即須遵照法律之
    規定為之。又公司股東會議事錄，雖非須由公司負責人親自製作，然上開紀錄所
    記載之決議事項均攸關公司重大經營方針、決策走向，故公司法第一百八十三條
    規定：股東會之議決事項，應作成議事錄，由主席簽名、蓋章。且上開議事錄若
    須送往主管機關辦理公司變更登記，更屬公司對外公告事項之重要變更，自屬公
    司負責人應負責之業務，而為其業務上所應作成之文書，則本件被告戊○○雖未
    親自製作上開股東臨時會議事錄，然仍為其下令指示利用不知情之會計從業人員
    乙○○製作，並委由其持往主管機關辦理變更登記，自屬其業務上所製作之文書
    ，且被告戊○○既明知集本公司並未召集臨時股東會，猶命乙○○將此不實事項
    作成公司股東臨時會議事錄，並持向前台灣省政府建設廳行使辦理變更登記，使
    承辦公務員據以將此不實事項登載於公司登記卡之公文書內，自足以生損害於前
    台灣省政府建設廳對公司管理登記之正確性及集本公司與第三人之交易安全。蓋
    公司章程變更，增加董監事名額，增加營業項目，改選董事、監察人，遷移公司
    地址，關係公司之營運範圍，董事權利分配等經營變革，在在影響股東之權益及
    公司之發展，變更登記完成後，更具有對外公告之效果，係其他第三人是否與該
    公司交易往來之重要依據，為確保第三人與該公司之交易安全，公司登記之內容
    自不得有任何不實，且刑法偽造文書罪所稱足以生損害於公眾或他人，以有損害
    之虞為已足，不以實際發生損害為要件（最高法院四十三年台上字第三八七號判
    例參照），是被告戊○○上開行為，縱未實際發生損害，亦仍有損害之虞，殆無
    疑義。再公司法有關之登記，係採準則主義，登記之申請如符合法令之規定者，
    自應予核准。準此，前台灣省政府建設廳對於公司登記之申請，係採形式（書面
    ）審查為原則，僅須就公司所提申請登記之書件審查是否符合公司法相關規定即
    可。核被告戊○○所為，係犯刑法第二百十六條、第二百十五條之行使業務上文
    書登載不實罪，及刑法第二百十四條之使公務員登載不實罪。被告戊○○先後二
    次登載不實事項於業務上作成之文書，時間緊接，手段相同，顯係基於概括之犯
    意為之，為連續犯。又其登載不實事項於業務上作成之文書後，復持之行使，其
    業務上登載不實之低度行為應為行使之高度行為所吸收，不另論罪。被告戊○○
    利用上開不知情之乙○○之行為，為各該行為之間接正犯。其所犯上開行使業務
    上文書登載不實及使公務員登載不實二罪間，有方法結果之牽連關係，應依刑法
    第五十五條規定，從情節較重之刑法第二百十四條之使公務員登載不實罪處斷。
    公訴人雖未就被告戊○○行使業務登載不實之事實起訴，惟檢察官就犯罪事實一
    部起訴者，其效力及於全部，刑事訴訟法第二百六十七條定有明文。被告戊○○
    行使業務登載不實之部分既與已起訴之使公務員登載不實部分有牽連犯之裁判上
    一罪關係，本院自得一併審究，併此敘明。爰審酌被告戊○○犯罪之動機、目的
    僅在便宜行事，手段平和，所為之變更登記並未造成其他股東重大財務、經濟損
    害，及犯罪後之態度等一切情狀，量處如主文所示之刑。又被告戊○○行為後，
    刑法第四十一條業經立法院於九十年一月四日修正為第四十一條第一項：「犯最
    重本刑為五年以下有期徒刑之刑之罪，而受六個月以下有期徒刑或拘役之宣告，
    因身體、教育、職業、家庭之關係或其他正當事由，執行顯有困難者，得以一元
    以上三元以下折算一日，易科罰金。但確因不執行所宣告之刑，難收矯正之效，
    或難以維持法秩序者，不在此限。」，並經總統於九十年一月十日公布施行，而
    易服勞役及期間、數罪併罰之定執行刑、緩刑及易以訓誡、易科罰金各事項，均
    應依新法【最高法院二十四年七月民刑庭總會決議（二）意旨參照】，爰依刑法
    第二條第一項前段之規定，併諭知如易科罰金之折算標準，以資懲儆。
貳、被告己○○無罪部分：
一、公訴意旨另以：被告己○○於八十六年十一月七日，自任互助會首，召集會員甲○、庚○○、葉清梅等為互助會員，共計十五會，約定每會新台幣一萬元，會期
    至八十八年一月七日止，並由己○○負責於每月七日晚上八時許，在高雄縣岡山
    鎮○○路二十五之十一號開標，詎被告己○○竟意圖為自己不法之所有，於八十
    七年五月七日偽造會員庚○○之標單，冒標互助會款後，基於概括之犯意，向其
    餘活會會員甲○等人收取會款，嗣八十七年八月間，竟宣告倒會，甲○等人始知
    受騙。因認被告己○○涉犯刑法第二百十六條之行使偽造之第二百二十條之文書
    罪及同法第三百三十九條第一項之詐欺取財罪嫌云云。
二、按犯罪事實應依證據認定之，無證據不得推定其犯罪事實；又不能證明被告犯罪
    或其行為不罰者，應諭知無罪之判決；刑事訴訟法第一百五十四條、第三百零一
    條第一項分別定有明文。又刑事訴訟法上所謂認定犯罪事實之證據，係指足以認
    定被告確有犯罪行為之積極證據而言，如未能發現相當證據或證據不足以證明，
    自不能以推測或擬制之方法，以為裁判基礎，最高法院二十九年上字第三一０五
    號及四十年台上字第八十六號分別著有判例。訊據被告己○○堅詞否認有何詐欺
    之犯行，辯稱：我沒有冒標，是她（庚○○）委託我標會，標得後她不要了，所
    以和我的活會交換，她算是活會等語。
三、經查：證人庚○○於審理中已證稱：我有參加被告己○○之互助會，我有委託己○○如有適當的會可以幫我代標，後來她有說幫我以一千四百六十元標得一會，
    我認為太高不想要，她就建議我的會和她的互相交換，我有同意，所以該互助會
    我算還沒有得標等語（見本院九十年二月十三日訊問筆錄），核與被告己○○所
    辯上情大致相符，堪認被告己○○使用庚○○之名義標會係得庚○○本人之同意
    ，並無任何施用詐術之行為，亦無冒標之情事。證人庚○○於偵查中雖向檢察事
    務官結稱：迄互助會止會止時，伊還是活會，沒有人借伊名義去標會云云，然其
    於審理時已證稱：（問：為何在偵查中證稱沒有人借妳的名義標會？）當時我一
    時沒有想起來，後來仔細回想才記得等語（見本院九十年二月十三日訊問筆錄）
    ，相互比對其前後之證述，並未矛盾，蓋其先委託被告己○○代標，嗣得標後又
    反悔不要，而由被告己○○以其他活會與之互換，故其迄止會時尚屬活會，並無
    齟齬，至其向檢察事務官陳稱沒有人借其名義標會一語，或因對案情不甚明瞭，
    或因一時未想起曾委託被告己○○代標情事，均屬可能，不能僅因其於偵查中證
    稱沒有人借其名義標會，遽認其事後進一步陳稱曾委託被告己○○代標，嗣又認
    為標金太高而與被告己○○以其他活會互換等語，即有不實。是被告己○○所辯
    上情，尚非不足採信。告訴人甲○雖又指稱證人庚○○所說同意和被告己○○交
    換之互助會標金一千四百六十元，和其所提互助會單所載一千五百十元不符，而
    認被告己○○與證人庚○○所言均不實云云。然為被告己○○所否認，並辯稱是
    告訴人的會單寫錯了，庚○○同意其代標的那個會是一千四百三十元得標，另會
    員葉清梅才是一千五百十元得標等語，告訴人甲○又無法舉證被告己○○所辯不
    實，自難以其自行記載之互助會單內容，遽為被告己○○不利之認定。參酌告訴
    人甲○對於被告己○○說明其係以其妹莊瑞珍之活會與證人庚○○互換等情，並
    不爭執，並陳稱莊瑞珍止會時名義上確實是活會無訛，及對證人庚○○證稱其夫
    曾在止會前之九月份到場競標，當時他們以為還是活會等語，亦不爭執，足見被
    告己○○若未獲庚○○同意互換標會時，豈有容任庚○○在已死會之情形下，仍
    可繼續到場競標之理，益證被告己○○所辯無冒標情事，應堪採信。此外，本院
    復查無其他積極證據足證被告己○○有何公訴人所指詐欺及偽造文書之犯行，顯
    不能證明被告己○○犯罪，依法自應為無罪之諭知。
據上論斷，應依刑事訴訟法第二百九十九條第一項前段、第三百零一條第一項，刑法
第二百十四條、第二百十五條、第二百十六條、第二條第一項前段、修正後第四十一
條第一項、第五十五條、罰金罰鍰提高標準條例第一條前段、第二條，判決如主文。
本案經檢察官楊慶瑞到庭執行職務
中      華      民      國    九十      年      四      月      六      日
                                  臺灣高雄地方法院刑事第七庭
                                            法  官    裕  斗
右正本證明與原本無異。
如不服本判決，應於判決送達後十日內，向本院提出上訴狀。
                                            書記官  龔      能
中      華      民      國    九十      年      四      月      六      日
附錄本判判決論罪科刑法條全文：
刑法第二百十四條：
明知為不實之事項，而使公務員登載於職務上所掌之公文書，足以生損害於公眾或他
人者，處三年以下有期徒刑、拘役或五百元以下罰金。


司法院資訊處製作；財團法人民間司法改革基金會備份。
